臺灣臺北地方法院民事判決　　　　　　　93年度訴字第3735號
原　　　告　元鴻通運有限公司
法定代理人　乙○○
訴訟代理人　葉繼學律師
被　　　告　財將企業股份有限公司
法定代理人　甲○○
訴訟代理人　蘇千祿律師
複代理人　　詹啟章律師
上列當事人間請求確認債權不存在事件，本院於民國94年7月28
日辯論終結，判決如下：
    主    文
確認被告在本院九十三年度執字第二七九四三號清償票款強制執
行事件對原告主張超過新臺幣拾貳萬陸仟柒佰元，及自民國八
十七年七月二十一日起至清償日止按年息百分之六計算之利息之
債權不存在。
確認被告在本院九十三年度執字第二五七五一號清償票款強制執
行事件對原告主張超過新臺幣伍拾肆萬壹仟陸佰陸拾元，及自
民國八十六年四月二十九日起至清償日止按年息百分之六計算之
利息之債權不存在。
原告其餘之訴駁回。
訴訟費用由被告負擔十分之六，餘由原告負擔。
    事實及理由
一、原告起訴主張：被告前於民國86年間向原告購買車號FE-850
    號、FE-852號之大貨車，分期總價均為新台幣（下同）
    2,019,600元，原告並分別簽發面額均為1,700,000元之本票
    予被告，以擔保前開分期總價之清償。又原告購買之車輛，
    其中FE-850號車輛之價款，業經原告於87年12月間全數清償
    ，故被告遂於87年12月10日出具清償證明書交由原告向監理
    單位辦理動產擔保附條件買賣登記之註銷手續，以取得該車
    輛之所有權，足見原告就該車輛之借款業已清償完畢。至於
    FE-852號車輛，原告先前業已清償336,600元，加計被告出
    售車輛所得1,500,000元，原告僅欠183,000元。再者，被告
    係於86年10月28日取回FE-852號車輛之占有，卻遲至86年12
    月22日方出售上開車輛予長欣汽車貨運股份有限公司（下稱
    長欣公司），已逾動產擔保交易法第29條第2項規定之30日
    期間，是兩造所簽訂之附條件買賣契約應已失效，則原告簽
    發之本票所擔保之債權亦不存在，被告自無從對原告主張票
    據上之權利。職故，原告並未積欠被告任何債務，被告竟執
    原告為擔保前開債務所簽發之本票聲請本票裁定強制執行，
    據以聲請強制執行原告之財產，並經本院分別以93年度執字
    第27943、25751號受理。為此，爰依法請求確認原告在該2
    強制執行事件所主張之債權均不存在等語，並聲明：（一）
    確認被告在本院93年度執字第27943號清償票款強制執行事
    件對原告主張之債權368,663元不存在。（二）確認被告在
    本院93年度執字第25751號清償票款強制執行事件對原告主
    張之債權1,080,840元不存在。
二、被告則以：原告於86年1月8日為購買車號FE-850號及FE-852
    號之車輛，與被告簽訂附條件買賣契約。原告並就FE-850號
    、FE-852號車輛各向被告借貸1,700,000元，分期總價則為
    2,019,600元，即分別自86年2月3日起至87年12月3日止、自
    86年1月20日起至87年11月20日止，以每2個月為1期，共分
    為12期償付，每期償還金額163,800元，原告並各簽發面額
    均為1,700,000元之本票1紙及面額均為168,300元之支票12
    紙交由被告收執，以擔保前開款項之清償。又其中FE-850號
    之車輛於原告清償1期票款168,300元後即於86年11 月11日
    失竊，經泰安產物保險股份有限公司（下稱泰安產險公司）
    理賠1,524,600元，是被告尚餘326,700元未清償（
    2,019,600－168,300－1,524,600＝326,700），再依附條件
    買賣契約書第15條約定加計5年按年息20%計算之利息
    326,700元，被告就FE-850號車輛共積欠653,400元。另
    FE-852號車輛於原告清償2期336,600元後，即於86年5月16
    日發生車禍而受損，經被告代墊修復費203,000元及保險費
    155,663元後，以1,500,000元售出（含仲介費50,000元），
    是被告尚餘541,663元未清償（2,019,600－336,600－
    1,500,000＋203,000＋155,663＝541,663），再依附條件買
    賣契約書第15條約定加計5年按年息20%計算之利息541,663
    元，被告就FE-852號車輛共積欠1,083,326元。是以，被告
    依此2筆債權分別聲請強制執行原告之財產，即非無據等語
    置辯，並聲明：原告之訴駁回。
三、兩造不爭執之事實：
（一）原告於86年1月8日為購買車號FE-850號及FE-852號之車輛
      ，與被告簽訂附條件買賣契約。前開車輛之分期總價均為
      2,019,600元，即分別自86年2月3日起至87年12月3日止、
      自86年1月20日起至87年11月20日止，以每2個月為1期，
      共分為12期償付，每期償還金額163,800元，原告並各簽
      發面額均為1,700,000元之本票1紙及面額均為168,300 元
      之支票12紙交由被告收執，以擔保前開款項之清償。
（二）原告就FE-850號車輛曾清償1期168,300元，就FE-852號車
      輛則清償2期336,600元。而FE-850號車輛於86年11月11
      日失竊，經泰安產險公司理賠1,524,600元。另FE-852號
      車輛於86年5月16日發生車禍而受損，被告並代墊保險費
      155,663元。
四、得心證之理由：
    本件兩造所爭執之處，應在於原告就FE-850號、FE852號車
    輛所積欠被告之債務是否已經清償完畢？茲分述如下：
（一）按請求履行債務之訴，原告就其所主張債權發生原因之事
      實，固有舉證之責任，若被告自認此項事實而主張該債權
      已因清償而消滅，則清償之事實，應由被告負舉證之責任
      ，此觀民事訴訟法第277條之規定自明，最高法院28年上
      字第1920號判例可資參照。本件原告既不否認曾向被告購
      購買FE-850號、FE-852號車輛，分期總價均為2,019,600
      元等情，則原告即應就其主張業已清償之事實負舉證責任
      ，合先敘明。
（二）FE-850號車輛部分：經查，如前所述，系爭FE-850號車輛
      於原告清償1期票款168,300元後即於86年5月16日失竊，
      並經泰安產險公司理賠1,524,600元。是以，原告就上開
      車輛尚積欠被告326,700元（2,019,600－168,300－
      1,524,600＝326,700）。原告雖提出動產擔保註銷登記證
      明、交通部公路總局台北區監理所（下稱台北區監理所）
      辦理動產擔保註銷手續櫃臺說明之相片為據（參本院卷第
      9 、56頁），主張監理單位規定註銷動產擔保登記應備文
      件中，僅接受清償證明書，而FE-850號車輛既已註銷動產
      擔保登記，足證該車輛之借款應已清償完畢等語，惟查，
      本院曾向台北區監理所函詢FE-850號車輛之動產擔保設定
      註銷之原因為何，經該所函覆：「有關貴院函查FE-850號
      曳引車之動產擔保設定註銷資料係以『全部清償證明書』
      或『設定登記拋棄同意書』為動產擔保註銷之原因，：：
      二、經查本所資料，該車之動保設定迄日為八十八牛三月
      三日，已逾本所資料保存期限，且遭九十年九月納莉颱風
      侵襲以致資料毀損，無法查明該車係以何種原因辦理動保
      註銷，：：」，顯見台北區監理所並非僅接受全部清償證
      明書作為動產擔保設定註銷之條件，設定登記拋棄同意書
      亦可作為動產擔保設定註銷之原因，是原告僅以FE-850號
      車輛之動產擔保設定業經註銷為由，主張其就FE-850號車
      輛而積欠被告之債務業已清償云云，洵非可採。此外，原
      告復未舉他證以實其說，揆諸首開說明，原告主張FE-850
      號車輛之款項業已清償之事實，即難信屬實。
（三）FE-852號車輛部分：查FE-852號車輛於原告清償2期票款
      336,600元後，即於86年5月16日發生車禍而受損，被告並
      代墊保險費155,663元，已如前述。又FE-852號車輛發生
      車禍後經忠順汽車企業有限公司修復，修復費用高達
      1,200,000元，其中泰安產險公司理賠997,000元，被告代
      墊203,000元，有被告提出之估價單可稽（參本院卷第43
      頁），並經證人即泰安產險公司之員工徐國書結證屬實（
      參本院卷第137頁）。再者，FE-852號車輛於修復後以
      1,500,000元出售予長欣公司，但發票金額僅開立
      1,450,000元，亦有被告提出之汽車買賣合約書、統一發
      票在卷足憑（參本院卷第46、108頁）。因而，原告就
      FE-852號車輛之款項尚餘541,663元未清償（2,019,600
      －336,600－1,500,000＋203,000＋155,663＝541,663）
      。原告雖稱：被告所代墊之保險費及修復費並非系爭本票
      擔保之範圍云云，惟無論被告所代墊之保險費及修復費是
      否為系爭本票擔保之範圍，但被告就其所代墊之保險費及
      修復費債權得與FE-852號車輛所出售之價金抵銷，而二者
      抵銷之結果，原告就FE-852號車輛仍積欠541,663元之債
      務，並無影響。原告另稱：依臺灣士林地方法院86年11月
      9 日士院仁執強字第6143號函及被告所提出之發票觀之（
      參本院卷第45、108頁），被告係於86年10月28日取回
      FE-852號車輛之占有，卻於86年12月22日始出售予長欣公
      司，已逾動產擔保交易法第29條第2項規定之30日期間，
      是兩造所簽訂之附條件買賣契約應已失效，則原告簽發之
      本票所擔保之債權亦不存在，被告自無從對原告主張票據
      上之權利等語，惟按買受人得於出賣人取回占有標的物後
      十日內，以書面請求出賣人將標的物再行出賣。出賣人縱
      無買受人之請求，亦得於取回占有標的物後三十日內將標
      的物再行出賣。出賣人取回占有標的物，未受買受人前項
      再行出賣之請求，或於前項三十日之期間內未再出賣標的
      物者，出賣人無償還買受人已付價金之義務，所訂附條件
      買賣契約失其效力，動產擔保交易法第29條固有明文，但
      查，依被告與長欣公司簽訂之汽車買賣合約書觀之，被告
      係於86年11月13日將FE-852號車輛出售予長欣公司，長欣
      公司並於當日即接管占有該車，原告僅以長欣公司於86
      年12月22日開立之發票為由，主張被告係於86年12月22
      日將車輛出售予長欣公司云云，顯無可採。準此，本件被
      告既於86年10月28日取得FE-852號車輛之占有後，即於30
      日內即86年11月13日將車輛出售予長欣公司，是本件即無
      動產擔保交易法第29條第2項適用之餘地，原告就此部分
      之主張要無足取。
（四）再查，被告係持原告簽發面額各為1,700,000元之本票向
      本院聲請本票裁定強制執行，且分別就其中368,663元及
      自87年7月21日起至清償日止按年息6%計算之利息（
      FE-850 號車輛）、1,080,840元及自86年4月3日起至清償
      日止按年息6%計算之利息（FE-852號車輛）等債權聲請本
      院強制執行原告之財產，並經本院分別以93年度執字第
      27943、25751號受理，而其中本院93年度執字第25751號
      業經執行原告之存款債權26,693元，執行費則為24,399元
      等情，有本院依職權調閱之93年度執字第27943、25751號
      清償票款強制執行卷宗可參。又被告既是執原告所簽發之
      本票聲請裁定強制執行，並以本票裁定為執行名義聲請強
      制執行，故其債權僅限於本票裁定執行名義之內容，即被
      告所請求之本金及按法定利率年息6%計算之利息，並未包
      括依附條件買賣契約書第15條約定即按日息萬分之5.5計
      算之遲延利息，是被告抗辯原告所積欠之債務除本金
      326,700、541,663元外，尚應依附條件買賣契約書第15
      條約定加計5年按年息20%計算之利息云云，即非可採。而
      原告就FE-850號、FE-852號車輛尚分別積欠326,700元、
      541,663元之款項，因此，被告在本院93年度執字第
      27943、25751 號清償票款強制執行事件可主張之債權應
      分別為326,700 元及自87年7月21日起至清償日止按年息
      6%計算之利息（FE-850號車輛）、541,663元及自86年4月
      3日起至清償日止按年息6%計算之利息（FE-852號車輛）
      。再者，被告就FE-852號車輛部分之債務業已受償26,693
      元，經扣抵執行費24,399元後餘2,294元，再依民法第323
      條規定抵充26天之利息，是原告就此部分尚餘541,663元
      ，及自86年4月29 日起至清償日止按年息6%計算之利息未
      清償。
五、綜上所述，本件被告在本院93年度執字第27943、25751號清
    償票款強制執行事件可主張之債權分別為326,700元及自87
    年7月21日起至清償日止按年息6%計算之利息、541,663元及
    自86年4月29日起至清償日止按年息6%計算之利息。從而，
    原告請求確認如主文第1、2項所示，即有理由，應予准許。
    逾此範圍之請求，為無理由，應予駁回。
六、兩造其餘之攻擊或防禦方法及未經援用之證據，經本院斟酌
    後，認為均不足以影響本判決之結果，自無逐一詳予論駁之
    必要，併此敘明。
七、訴訟費用負擔之依據：民事訴訟法第79條。
中　　華　　民　　國　　94　　年　　8 　　月　　8 　　日
                                  民事第五庭法官 林秀圓
正本係照原本作成
如對本判決上訴，須於判決送達後廿日內向本院提出上訴狀
中　　華　　民　　國　　94　　年　　8 　　月　　8 　　日
                                          書記官 林蓮女
